臺灣板橋地方法院刑事判決　　　　　　　98年度訴字第4510號
公　訴　人　臺灣板橋地方法院檢察署檢察官
被　　　告　邱敏鈴
上列被告因偽造文書等案件，經檢察官提起公訴（98年度偵字第
2027號），本院判決如下：
    主  文
邱敏鈴無罪。
    理  由
一、公訴意旨略以：被告邱敏鈴與吳健廷（業經本院發佈通緝，
    俟到案後另行審結）夫妻2 人共同基於意圖為自己不法所有
    之犯意，於民國96年間，召集每月新臺幣（下同）10,000元
    之互助會，會期自96年8 月10日起至98年2 月25日止，每隔
    3 個月逢25日加標1 次，採現金內標制，由吳健廷擔任會首
    ，被告邱敏鈴則協助開標及收取會款等事宜，並邀集告訴人
    徐凡雅、張莉莉參加該合會，共計25會。詎渠等2 人於96年
    11 月10 日，由吳健廷冒用告訴人林永峻（未參加此互助會
    ，標單上編號為8 林永峻）之名義，於標單上偽造告訴人林
    永峻之署押，以標金3,000 元參與競標，標得會款187,000
    元，致使會員陷於錯誤，而給付標金，並由被告邱敏鈴收取
    會款，足以生損害於互助會之會員及告訴人林永峻。該互助
    會嗣於97年8 月10日無預警倒會，告訴人徐凡雅、張莉莉等
    會員，互相查證後，始查知上情。因認被告邱敏鈴涉犯刑法
    第216 條、第210 條之行使偽造私文書及同法第339 條第1
    項之詐欺取財罪嫌等語。
二、按犯罪事實應依證據認定之，無證據不得認定其犯罪事實；
    又不能證明被告犯罪者，應諭知無罪之判決，刑事訴訟法第
    154 條第2 項、第301 條第1 項分別定有明文。次按認定被
    告有罪之事實，應憑證據，如未能發現相當之證據，或證據
    不足以證明，自不能以推測或擬制之方法，以為裁判之基礎
    ；且認定事實所憑之證據，其為訴訟上之證明，須達於通常
    一般人均不致有懷疑，而得確信其為事實之程度者，始得據
    為有罪之認定，倘其證明尚未達到此一程度而有合理之懷疑
    存在時，尚難為有罪之認定基礎；另苟積極證據不足以為不
    利於被告事實之認定，即應為有利於被告之認定，更不必有
    何有利之證據（最高法院30年上字第816 號、40年臺上字第
    86號、76年臺上字第4986號判例意旨參照）。又刑事訴訟法
    第161 條第1 項規定：檢察官就被告犯罪事實，應負舉證責
    任，並指出證明之方法。因此，檢察官對於起訴之犯罪事實
    ，應負提出證據及說服之實質舉證責任。倘其所提出之證據
    ，不足為被告有罪之積極證明，或其指出證明之方法，無從
    說服法院以形成被告有罪之心證，基於無罪推定之原則，自
    應為被告無罪判決之諭知（最高法院92年臺上字第128 號判
    例意旨參照）。再者，告訴人之告訴，係以使被告受刑事訴
    追為目的，是其陳述是否與事實相符，仍應調查其他證據以
    資認定，此有最高法院29年上字第3105號、40年臺上字第86
    號、30年上字第816 號、52年度臺上字第1300號、76年臺上
    字第4986號判例可資參照。
三、公訴人認被告涉有前揭犯行，無非係以被告於偵查中之供述
    、共同被告吳健廷於偵查中之供述、告訴人徐凡雅、張莉莉
    於偵查中之指訴、證人林永峻於偵查中之證述、互助會單1
    紙等證據資料，為其論斷之依據。訊據被告邱敏鈴堅決否認
    有何行使偽造私文書、詐欺取財等犯行，辯稱：伊與吳健廷
    是夫妻，本件互助會係吳健廷所召集，會款都是由吳健廷向
    會員收取後再交給得標會員，會員來家裡繳會款，若吳健廷
    不在家時，會員會把會款託給伊轉交給吳健廷，對於吳健廷
    冒用告訴人林永峻的名義參加上開互助會、冒標會款之事伊
    均不知情等語。
四、經查：
  (一)共同被告吳健廷於96年間召集民間互助會，會期自96年8 月
    10日起至98年8 月25日止，每會10,000元，採內標制，於每
    月10日開標，每隔3 個月逢25日加標1 次，底標1,000 元，
    會員含會首共計25人，共同被告吳健廷於96年11月10日以告
    訴人林永峻之名義，以3,000 元參與競標而標得會款187,00
    0 元，而告訴人徐凡雅、張莉莉均係該互助會之會員，及該
    合會進行至97年8 月10日即倒會等事實，業據證人即告訴人
    徐凡雅、林永峻於偵查及本院審理時證述明確，證人即告訴
    人張莉莉於偵查中指訴綦詳，核與證人即共同被告吳健廷於
    偵查中證述情節大致相符，復有互助會單1 紙在卷足佐（見
    97年度他字第6394號卷第6 頁），上開事實均堪認定屬實。
  (二)證人徐凡雅於偵查中證稱：96年11月10日是吳健廷以林永峻
    的名義寫標單下標等語（見98年度偵字第2026號卷第77 頁
    反面），核與證人吳健廷於偵查中證稱：伊要以林永峻的名
    義參加上開互助會前有先打電話跟林永峻說，96年11月10日
    是伊以林永峻的名義寫標單下標等語相符（見98年度偵字第
    2026號卷第78、83頁），足徵被告辯稱：吳健廷冒標的事伊
    不知道，吳健廷說已經有跟林永峻講好等語，並非全然無據
    。
  (三)又參以證人吳健廷於98年2 月16日偵查中供稱：因為我們召
    集上開互助會時少了1 個會員，所以我們有用林永峻的名義
    加入該互助會，我們有把這件事告訴林永峻，也有得到他的
    同意，我們有通知林永峻要以他的名義參與投標，我們並沒
    有冒標云云（見98年度偵字第2026號卷第57、58頁），於98
    年3 月11日偵查中供稱：標會時伊有打電話給林永峻徵求他
    的同意，他有答應伊，還跟伊說下不為例云云（見98年度偵
    字第2026號卷第62、63頁），於98年6 月18日偵查中供稱：
    伊要以林永峻的名義加入上開互助會前有先打電話跟林永峻
    說，林永峻說只有這1 次，下不為例，96年11月10日是伊以
    林永峻的名義寫標單下標，伊要下標前沒有跟他說，但是在
    得標後伊有打電話跟他說，得標當次伊拿到17、18萬元的會
    款，這些事情被告都知道云云（見98年度偵字第2026號卷第
    78 頁 ），互核證人吳健廷上開證述內容，對於被告究係事
    前即知悉告訴人林永峻並非該互助會之會員而與吳健廷共同
    冒用林永峻之名義參與投標，抑或吳健廷冒用林永峻之名義
    參與該互助會、參與投標後始知悉上開情事，前後證述顯不
    一致，是否可採，已非無疑，自無從僅以其證述內容，逕為
    不利於被告之認定。
  (四)至證人張莉莉於偵查中證稱：上開互助會會首是吳健廷，被
    告在旁負責協助開標及收取會款，伊不知道吳健廷是否有得
    到林永峻的同意而以他的名義加入該互助會，伊只知道林永
    峻也是該會的會員，伊以為是他本人親自加入等語（見97年
    度他字第6393號卷第23頁、見98年度偵字第2026號卷第79頁
    反面）；證人徐凡雅於偵查、本院審理時雖具結證稱：上開
    互助會會首是吳健廷，被告在旁負責協助開標及收取會款，
    伊有時把會款拿給被告，有時拿給吳健廷，開標時被告和吳
    健廷都同時在場，大家圍1 個圓圈，他們2 個就在那裡當開
    標的公證人等語（見97年度他字第6393號卷第23頁、本院卷
    第157 至159 頁）；證人林永峻於本院審理時雖具結證稱：
    當時吳健廷有打電話問伊是否要參加上開互助會，伊去被告
    家打麻將時，被告也有問伊要不要參加上開互助會，伊有明
    確地跟他們夫妻拒絕過好幾次，伊在他們倒會後，才知道他
    們冒用伊的名字參加該互助會，被告與吳健廷是夫妻，2 人
    住在一起，會單也是他們2 人做的，被告不會不知道伊沒有
    參加該互助會等語（見本院卷第159 反面至161 頁），惟綜
    觀證人張莉莉、徐凡雅、林永峻上開所為之證詞，充其量僅
    得認定被告曾與共同被告吳健廷一同邀請證人林永峻加入上
    開互助會，而被告與吳健廷係夫妻關係，上開互助會歷次開
    標、收款又係在渠等住處進行，於吳健廷無暇之際，由被告
    代主持開標或代收會款，此乃夫妻事務互為代理之常情，豈
    能由被告偶然代行開標或代收會款之舉，逕指其與共同被告
    吳健廷有犯意聯絡及犯罪之行為分擔？尚不足以依此逕認被
    告亦有參與本件冒標之犯行。再者，被告與共同被告吳健廷
    雖係夫妻關係，惟於現今社會中，夫妻各自處理本身事務、
    金錢，對於配偶相關情事無法全盤掌握瞭解，至為平常，因
    此證人徐凡雅、林永峻以共同被告吳健廷有上開犯行，認為
    被告不可能不知情，並無依據，自難採認。從而，被告被訴
    與吳健廷共同參與本件冒標之犯行，而涉犯行使偽造私文書
    、詐欺取財等罪嫌，應屬不能證明。
五、綜上所述，本件依公訴人所提證據，尚不足以證明被告對於
    共同被告吳健廷所涉之上開行使偽造私文書、詐欺取財等犯
    行，有何犯意聯絡或行為分擔。此外，復查無其他積極確切
    之證據足資認定被告有公訴人所指之前揭犯行，揆諸首開說
    明，公訴人既不能證明被告犯罪，自應為被告無罪之諭知。
據上論斷，應依刑事訴訟法第301 條第1 項，判決如主文。
本案經檢察官張慶林到庭執行職務。
中    華    民    國    100     年    5   月    17    日
                  刑事第十一庭  審判長法  官  李君豪
                                      法  官  何燕蓉
                                      法  官  錢衍蓁
上列正本證明與原本無異。
如不服本判決，應於判決送達後10日內敘明上訴理由，向本院提
出上訴狀 (應附繕本) ，上訴於臺灣高等法院。其未敘述上訴理
由者，應於上訴期間屆滿後20日內向本院補提理由書「切勿逕送
上級法院」。
                                      書記官  劉靜慧
中    華    民    國   100    年    5     月    20    日